【裁判字號】    98,勞訴,109
【裁判日期】    990409
【裁判案由】    給付退休金
【裁判全文】
臺灣桃園地方法院民事判決             98年度勞訴字第109號
原      告  乙○○○
訴訟代理人  呂翊丞律師
複代理人    蕭俊龍律師
被      告  廣明實業股份有限公司
法定代理人  甲○○
訴訟代理人  丙○○
上列當事人間請求給付退休金事件，於民國99年3 月16日言詞辯
論終結，本院判決如下：
    主  文
被告應給付原告新臺幣捌拾肆萬仟零玖拾陸元，及自民國九十
八年九月二十三日起至清償日止，按年息百分之五計算之利息。
原告其餘之訴駁回。
訴訟費用由被告負擔五分之四，餘由原告負擔。
本判決原告勝訴部分，於原告以新臺幣拾萬元為被告供擔保後
，得假執行。但被告如以新臺幣捌拾肆萬仟零玖拾陸元預供擔
保，得免為假執行。
原告其餘假執行之聲請駁回。
    事實及理由
一、原告起訴主張：
    (一)原告自民國71年2 月起，即受僱於被告公司，迄至98年7
      月1 日遭被告強制退休為止，原告之工作年資共計27.5年
      ，被告應給付原告42.5個基數之退休金。原告退休前之平
      均工資為新臺幣（下同）54,909元，依此計算之退休金為
      2,333,633 元，惟被告卻以94年1 月至6 月之薪資計算原
      告之平均工資，僅核發原告1,176,137 元之退休金，扣除
      被告已提撥之退休金113,552 元外，被告尚應給付原告1,
      073,944 元之退休金，惟兩造前經桃園縣政府勞資爭議調
      解委員會調解結果，被告仍拒絕給付而調解不成立。
    (二)兩造並未結清年資，被告亦未曾給付結清年資之金錢，且
      被告亦自承依桃園縣政府之函示提撥勞工退休準備金，被
      告辯稱有關結清之款項，於任職期間，由被告託管，於員
      工退休時返還云云，實與事實不符，亦與法有違。
    (三)綜上，爰依法提起本件訴訟，並聲明：
      1.被告應給付原告1,043,944 元，及自起訴狀繕本送達之
        翌日起至清償日止，按年息百分之5 計算之利息。
      2.原告願供擔保，請准宣告假執行。
二、被告辯稱：
    (一)94年勞工退休金條例公布施行前，為保障員工權益並便於
      內部人事管理，被告遂規劃與員工協議結清勞退新制施行
      前之舊制年資，並依規定開始適用勞退新制並按月提繳儲
      存員工個人專戶，為此被告乃於94年5 月間，請幹部逐一
      告知各員工，就結清舊制年資之相關細節及計算方式詳為
      說明，同時告知公司早已準備充足退休準備金，員工退休
      金可得百分百之保障，可保退休生活無虞，在有關結清之
      款項，於任職期間，則由被告託管，於員工退休時返還，
      以確實保障員工退休後生計，如不同意者，即為資遣（如
      已符退休條件即准為退休）等方法處理之。被告於前揭說
      明後，容員工充分時間考慮，獲員工均同意上開方案後，
      即據以執行，並自同年7 月起即適用新制，提繳退休金，
      俟員工退休時，被告即將原勞工退休準備金專戶所託管已
      結清之退休金返還，員工全無異議。
    (二)原告於71年2 月12日到職，94年6 月30日結清退休金（其
      時原告猶未滿25年之退休要件，只能請求資遣，對伊顯然
      不利），其結清前6 個月之平均工資為30,549元，按舊制
      結清之工作年資為23年5 月，依勞動基準法第53條第2 項
      計算基數38.5個基數，此計算結清退休金為1,176,137 元
      ，而所結清之退休金則交由被告退休金專戶託管。原告亦
      自承94年7 月1 日起，被告即依新制為原告依伊薪資百分
      之6 按月提繳退休金予原告個人專戶，98年6 月25日原告
      以工作滿25年申請於98年6 月30日退休，被告准其退休，
      並以聽制勞工退休基金返還所託管退休金，經原告簽認在
      案，具見被告確已極盡照顧員工之能事。
    (三)勞工退休金條例第11條第3 項之「結清舊制年資」，法令
      無並規定法定方式，只要於94年7 月1 日起，經雙方意思
      表示合致即可。原告於94年7 月1 日起，即接受被告按新
      制提撥，其他繼續留任員工亦同，俟員工退休時，被告皆
      係將保管之按94年7 月1 日結清之退休年資返還於員工，
      向無異議，而為包括原告在內之所有員工所明知，原告於
      98年6 月25日申請於同月30日退休，亦簽認被告所返還之
      款項。抑且果所謂「未結清舊制年資」云云，則於96年間
      ，原告即將屆滿「25年工作年限」得請求退休時，被告自
      不可能同意原告經常性加班，使平均工資大幅增加，徒然
      加重退休金負擔，為吾人一般經驗法則所共知，具見依客
      觀各種舉動、情事等，綜合以觀，原告於94年7 月1 日後
      顯已默示承諾被告提出「結清舊制退休金同時成立寄託契
      約」之要約意思表示，並發生交付退休金及交付寄託效力
      ，而於原告退休時，終止寄託關係，始由被告依約返還寄
      託物。而兩造就系爭已結清退休金所成立之寄託關係，原
      即附有於原告退休時返還之期限屆至為解除條件，茲被告
      既已依約於原告退休時返還寄託物，並經原告簽認在案，
      自不容伊再任意請求。
    (三)綜上，原告之請求為無理由，並聲明：原告之訴駁回，如
      受不利判決，願供擔保免為假行。
三、本院之判斷：
    (一)經查，原告於71年2 月起，受僱於被告公司，於98年6 月
      25日以工作滿25年以上為由，申請於98年6 月30日退休，
      並經被告同意；另原告於94年7 月1 日勞工退休金條例施
      行時，同意適用勞工退休金條例之退休金制度等情，有卷
      附退休申請書1 紙為證（見本院98年度桃勞簡字第43號民
      事卷第53頁），且為兩造均不爭執，是此部分之事實堪以
      認定，合先敘明。
    (二)被告辯稱：原告於94年7 月1 日勞工退休金條例施行時，
      同意適用勞工退休金之退休金制度，是兩造於94年7 月1
      日時，結清原告適用勞動基準法時之年資，並依據94年7
      月1 日原告之平均工資，計算退休金為1,176,137 元，此
      部分之金額業已支付原告完畢云云，並提出支票1 紙為證
      （見上開民事卷第54頁）。原告對於其已領得1,176,137
      元退休金之事實並不爭執，惟否認兩造於94年7 月1 日同
      意結清年資。是本件首應審酌者，在於兩造於94年7 月1
      日是否同意結清年資。再查：
      1.按勞工退休金條例施行前已適用勞動基準法之勞工，於
        本條例施行後，仍服務於同一事業單位而選擇適用本條
        例之退休金制度者，其適用本條例前之工作年資，應予
        保留；上開保留之工作年資，於勞動契約存續期間，勞
        雇雙方約定以不低於勞動基準法第55條及第84條之2 規
        定之給與標準結清者，從其約定；勞工退休金條例第11
        條第1 項、第3 項分別定有明文。揆諸上開規定，勞工
        退休金條例第11條第3 項所稱之結清保留之工作年資者
        ，須由勞雇雙方經意思表示合致者，始得為之。
      2.被告雖辯稱：兩造於94年7 月1 日適用勞工退休金條例
        之退休金制度時，已約定結清原告適用勞工退休金條例
        前之工作年資云云，此既據原告否認在卷，則被告應就
        此部分之事實舉證以實其說，惟被告就此部分之事實，
        未能舉證證明，是應認兩造於94年7 月1 日，並未就原
        告適用勞工退休金條例前保留之工作年資為結清之約定
        ，是被告此部分之辯解，尚無可採。
    (三)復查：
      1.按勞工工作25年以上者，得自請退休，勞動基準法第53
        條第2 款定有明文；又按勞工退休金條例第11條第1 項
        保留之工作年資，於勞動契約依勞動基準法第53條規定
        終止時，雇主應依各法規定，以契約終止時之平均工資
        ，計給該保留年資之退休金，並於終止勞動契約後30日
        內發給，同條例第11條第2 項定有明文。再查，原告以
        工作25年以上為由，自請退休，業如前述，則兩造於98
        年6 月30日依勞動基準法第53條第2 款之規定，終止勞
        動契約，原告依上開規定，請求被告給付退休金，自屬
        有據，依據上開勞工退休金條例第11條第2 項之規定，
        計算退休金之平均工資，自以兩造契約終止時即98年6
        月30日之平均工資為計算依據，被告辯稱，應以原告選
        擇適用勞工退休金條例之退休金制度之94年7 月1 日為
        平均工資計算依據，即屬無理。
      2.復按勞工退休金之給與標準，按其工作年資，每滿1 年
        給與兩個基數；但超過15年之工作年資，每滿1 年給與
        一個基數，最高總數以45個基數為限；未滿半年者以半
        年計；滿半年者以一年計；上開退休金基數之標準，係
        指核准退休時一個月平均工資；勞動基準法第55條第1
        項第1 款、第2 項分別定有明文。又按在同一事業單位
        工作之勞工，工作年資跨越勞動基準法公佈施行前後，
        於該法施行後退休，應以分段通用方法計算其退休金，
        即該法施行後，退休金之給與標準，依該法第55條規定
        計算，該法施行前之退休金給與標準，如該勞工有臺灣
        省工廠工人退休規則或臺灣省礦工退規則之適用者，依
        其規則計算；不適用各該規則者，依各該事業單位自訂
        之退休規定計算；如事業單位無自訂退休規定，又無前
        述臺灣省工廠工人退休規則等之適用者，自無從請領勞
        動基準法施行前部分之退休金；又勞動基準法第55條第
        1 項第1 款所稱之「15年」之年資，應自受雇之初起算
        ；司法院第七期司法業務研究會研討意旨可資參照。末
        依臺灣省工廠工人退休規則第9 條第1 款、第10條之規
        定，自願退休之工人，工作年資滿15年者，應由工廠給
        與30個基數之退休金，按月支薪者，以核准退休前三個
        月平均工資所得為退休金之基數計算。
      3.查，原告於71年2 月12日任職於被告公司，94年7 月1
        日起適用勞工退休金條例之退休金制度，於98年6 月30
        日退休；另勞動基準法於73年7 月30日公布、同年8 月
        1 日施行，依卷附被告公司變更登記表記載被告之所營
        事業內容（詳如附表所示），原告於勞動基準法施行前
        之年資，亦有臺灣省工廠工人退休規則之適用。揆諸上
        開說明，原告得請求之退休金額如下：
        (1)勞動基準法施行前：
          原告自71年2 月12日至73年7 月31日（勞動基準法施
          行前之末日），其任職期間為2 年5 月20日，此部分
          之年資計算及退休金額，依上開臺灣省工廠工人退休
          規則第9 條第1 款、第10條規定，其退休金基數為4
          基數，而原告於98年6 月30日前退休前3 月（即98年
          4 月至6 月）之工資總額為178,819 元，有原告提出
          、被告不爭執之薪資明細表1 紙為證（見上開民事卷
          第13頁），平均工資為59,606元（元以下四捨五入）
          ，是原告此段期間可領得之退休金金額應為238,424
          元。
        (2)勞動基準法施行後至原告任職滿15年為止：
          原告自73年8 月1 日至原告任職滿15年之86年2 月11
          日止，此段期間合計為12年6 月餘，依勞動基準法第
          55條第1 項第1 款前段之規定，每滿1 年給與2 個基
          數，滿半年者以1 年計算，是此段期間之工作年資應
          以13年計算，原告可得之退休金基數為26基數。
        (3)原告任職滿15年至原告94年6 月30日適用勞工退休金
          條例前保留之年資止：
          原告自86年2 月12日任職滿15年起至其於94年6 月30
          日止，其任職期間為8 年4 月餘，依勞動基準法第55
          條第1 第1 款但書之規定，每滿1 年給與1 個基數，
          未滿半年者以半年計，是此段期間之工作年資應以8.
          5 年計算，原告可得之退休金基數為8.5 基數。
        (4)從而，依勞動基準法施行後至原告適用勞工退休金條
          例之退休金制度前保留之工作年資，原告之退休金基
          數合計為34.5基數；依上開原告提出、被告不爭執之
          薪資明細表記載，原告退休前6 個月之工資總額為
          329,45 3元，平均工資為54,909元（元以下四捨五入
          ），依此計算，原告此段期間可領得之退休金金額
          1,894,36 1元（元以下四捨五入）。
      3.綜上計算，原告可領得之退休金合計為2,132,785 元，
        惟被告僅發給1,176,137 元，此為兩造均不爭執，復扣
        除被告按月提撥之退休金113,552 元，此有卷附已繳納
        勞工個人專戶明細資料表1 紙為據（見上開民事卷第14
        頁），是被告應再給付843,096 元之退休金予原告。
    (四)綜上，原告依兩造勞動契約，起訴請求被告給付退休金84
      3,096 元，及自起訴狀繕本送達之翌日即98年9 月23日起
      至清償日止，按年息百分之5 計算之利息，為有理由，應
      予准許，逾此部分之請求，即屬無據，應予駁回。兩造陳
      明願供擔保，聲請宣告假執行及免為假執行，就原告勝訴
      部分，均核無不合，爰各酌定相當之擔保金額准許之；至
      原告敗訴部分，其假執行之聲請，已失所附麗，應予駁回
      。
四、本件事證已臻明確，兩造其餘主張及舉證，經核與判決基礎
    不生影響，爰不另一一論述，附此敘明。
據上論結，本件原告之訴為一部有理由、一部無理由，依民事訴
訟法第79條、第390 條第2 項、第392 條第2 項，判決如主文。
中    華    民    國    99    年    4     月    9     日
                  民事第三庭    法  官  陳心婷
以上正本係照原本作成
如對本判決上訴，須於判決送達後20日內向本院提出上訴狀
中    華    民    國    99    年    4     月    9     日
                                書記官  林君燕
附表：被告所營事業內容
1.染整、印花、加工及內外銷業務。
2.硫酸、氫氧化鋁之製造及內外銷業務。
3.硫酸鋁、銨明礬、硫酸鋅、硫酸亞鐵、磷酸一、二、三鈣、氧
  化鐵、雙氧水、草酸之製造及內外銷業務。
4.亞硫酸鈉、硫酸鈉、重鉻酸鈉鉀、氧化鉻、鉻酸、草酸氨、醋
  酸胺、保險粉（吊白塊）、鉀明礬、重過磷酸鈣、三聚磷酸鈉
  、硝酸之製造及內外銷業務。
5.磷甲苯、磺醯胺、磷磺醯苯甲、醯亞胺圜之製造及內外銷業務
  。
6.硫酸錏、過磷酸鈣、硫酸鉀複合肥料等化學肥料之製造及內外
  銷業務。
7.硫磺粉、靛青、磺酸胺、銨磺酸胺、合成胍（磺胺酸胍）等化
  工原料之製造及內外銷業務。
8.環己胺磺酸、環己胺磺酸鈉、環己胺磺酸鈣、銅粉、鎵等化工
  原料之製造及內外銷業務。
9.尿素樹脂及成型粉、聚氯化鋁、異三聚氰氨酸、三氯異三聚氰
  胺酸、二氯異三聚氰胺酸鈉等之化工原料製造及內外銷業務。
10.前各項有關業務之經營及投資。
11.基本化學工業製造業

司法院資訊處製作；財團法人民間司法改革基金會備份。
